【裁判字號】    99,交聲,4464
【裁判日期】    991231
【裁判案由】    交管條例聲異
【裁判全文】
臺灣板橋地方法院交通事件裁定        99年度交聲字第4464號
原處分機關  交通部公路總局臺北區監理所板橋監理站
異  議  人
即受處分人  蔡勝元
上列異議人即受處分人因違反道路交通管理處罰條例案件，對於
交通部公路總局臺北區監理所板橋監理站民國99年12月2 日板監
裁字第裁41-C00000000號裁決書所為處分，聲明異議，本院裁定
如下：
    主  文
原處分撤銷。
蔡勝元汽車駕駛人，駕駛重型機車經測定酒精濃度超過規定標準
，應吊扣普通重型機器腳踏車駕駛執照拾貳個月，並接受道路交
通安全講習。
    理  由
一、原處分意旨略以：異議人即受處分人蔡勝元於民國99年7 月
    1 日21時40分許，酒後騎乘車號N2X-377 號重型機車，行經
    臺北縣中和市○○街、四維街口時，經臺北縣政府警察局中
    和第一分局警員攔停並以北縣警交字第C00000000 號舉發違
    反道路交通管理事件通知書，舉發其違反道路交通管理處罰
    條例第35條第1 項第1 款「酒後駕車（酒測值為1.21MG/L）
    」之行為，案移交通部公路總局臺北區監理所板橋監理站，
    該站遂以板監裁字第裁41-C00000000號裁決書裁處異議人罰
    鍰新臺幣4 萬5 千元，並吊扣駕駛執照12個月，施以道路交
    通安全講習。
二、聲明異議意旨略以：上述異議人酒後駕車之違規行為，業經
    檢察官處分緩起訴，且異議人已向財團法人犯罪被害人保護
    協會臺灣板橋分會支付新臺幣5 萬元，基於一事不二罰原則
    ，監理站不應再裁處罰緩，爰聲明異議，請求撤銷原處分，
    以維權益等語。
三、按汽車駕駛人飲用酒類或其他類似物後其吐氣所含酒精濃度
    超過每公升0.25毫克或血液中酒精濃度超過百分之0.05以上
    者，不得駕車，道路交通安全規則第114 條第2 款定有明文
    。又汽車駕駛人，駕駛汽車經測試檢定有酒精濃度超過規定
    標準者，處新臺幣1 萬5 千元以上6 萬元以下罰鍰，並當場
    移置保管該汽車及吊扣其駕駛執照1 年，且應接受道路交通
    安全講習，道路交通管理處罰條例第35條第1 項第1 款、第
    24條第1 項第2 款分別定有明文。上開規定係就汽車駕駛人
    酒精濃度超過規定標準之行為，採取科處罰鍰、移置保管汽
    車、吊扣駕駛執照一年及接受道路交通安全講習四種行政罰
    併罰之立法，參諸立法理由所示，係用以遏阻系爭違反行政
    義務之行為，以求維護交通秩序、確保交通安全。惟刑法第
    185 條之3 亦規定：「服用毒品、麻醉藥品、酒類或其他相
    類之物，不能安全駕駛動力交通工具而駕駛者，處一年以下
    有期徒刑、拘役或科或併科十五萬元以下罰金。」是酒後駕
    車行為可能同時違反刑法及行政法上作為或不作為義務之規
    定，處分機關及普通法院，固得各就系爭行為是否違反行政
    法上及刑法上作為或不作為義務，逕自調查、認定事實。然
    二者就同一行為如各自認為應施以行政罰、刑罰時，則應注
    意有無「一事不二罰原則」之適用。行政罰法第26條第1項
    、第2 項規定：「一行為同時觸犯刑事法律及違反行政法上
    義務規定者，依刑事法律處罰之。但其行為應處以其他種類
    行政罰或得沒入之物而未經法院宣告沒收者，亦得裁處之。
    」「前項行為如經不起訴處分或為無罪、免訴、不受理、不
    付審理之裁判確定者，得依違反行政法上義務規定裁處之。
    」即係揭示所謂「一事不二罰」原則，其立法目的係以一行
    為同時觸犯刑事法律及違反行政法上義務規定時，由於刑罰
    與行政罰同屬對不法行為之制裁，而刑罰之懲罰作用較強，
    故依刑事法律處罰，即足資警惕時，實無一事二罰再處行政
    罰之必要；且刑事法律處罰，由法院依法定程序為之，較符
    合正當法律秩序，應予優先適用。但罰鍰以外之沒入或其他
    種類行政罰，因兼具維護公共秩序之作用，為達行政目的，
    行政機關仍得併予裁處。又此所稱「其他種類行政罰」，係
    指違反行政法上之義務應受「裁罰性」之「不利處分」而言
    ，依行政罰法第2 條規定，應包括限制或禁止行為之吊扣證
    照處分及警告性之講習處分在內。是以汽車駕駛人經測試檢
    定酒精濃度超過規定標準之行為，如同時觸犯刑法第185 條
    之3 公共危險罪，依上開行政罰法第26條第1 項規定，道路
    交通主管處罰機關除得依該條但書規定處以其他種類行政罰
    外，關於罰鍰部分，即應由地方法院檢察署依刑事案件程序
    處理，嗣後如無行政罰法第26條第2 項所規定之經不起訴處
    分或為無罪、免訴、不受理、不付審理之裁判確定等事由，
    即不得依道路交通管理處罰條例第35條第1 項第1 款規定裁
    處行為人罰鍰之行政罰。
四、經查：
  (一)、異議人前開酒後騎乘重型機車之違規行為，因另涉犯刑法
      第185 條之3 酒後駕車之公共危險罪，經警移送臺灣板橋
      地方法院檢察署檢察官偵辦後，異議人對於犯罪事實坦承
      不諱，檢察官乃於99年7 月14日以99年度速偵字第4395號
      處分緩起訴，期間為1 年，異議人應書立悔過書，並應於
      緩起訴處分確定，收受檢察官執行緩起訴處分命令通知書
      後3 個月內，向指定之公益團體、地方自治團體（嗣已指
      定財團法人犯罪被害人保護協會臺灣板橋分會）支付新臺
      幣5 萬元，嗣經臺灣高等法院檢察署檢察長於99年7 月27
      日以99年度上職議字第10141 號處分書駁回再議確定。然
      異議人於前開緩起訴猶豫期間內，因故意再犯不能安全駕
      駛動力交通工具而駕駛罪，經臺灣臺北地方法院檢察署檢
      察官以99年度偵字第1967 8號聲請簡易判決處刑，並經臺
      灣臺北地方法院於99年10月29日以99年度店交簡字第403
      號判決處有期徒刑3 月，如易科罰金以新臺幣1 千元折算
      1 日確定；又因故意再犯不能安全駕駛動力交通工具而駕
      駛罪，經臺灣臺北地方法院檢察署檢察官以99年度偵字第
      22719 號聲請簡易判決處刑，並經臺灣臺北地方法院以99
      年度店交簡字第454 號判決處有期徒刑4 月，如易科罰金
      以新臺幣1 千元折算1 日在案。臺灣板橋地方法院檢察署
      檢察官因此於99年10月19日以99年度撤緩字第482 號處分
      書撤銷上開緩起訴處分，並以99年度撤緩偵字第421 號聲
      請簡易判決處刑書向本院聲請對異議人以簡易判決處刑（
      尚未繫屬本院）。此有上開緩起訴處分書、駁回再議處分
      書、撤銷緩起訴處分書、臺灣臺北地方法院檢察署檢察官
      聲請簡易判決處刑書、臺灣臺北地方法院刑事簡易判決、
      臺灣高等法院被告前案紀錄表等在卷可考。簡言之，本件
      異議人受裁罰處分之酒後駕車行為，前雖曾經檢察官為緩
      起訴處分，惟異議人於緩起訴處分猶豫期間內故意再犯酒
      後騎乘機車之公共危險罪並經法院判刑確定，檢察官因此
      撤銷緩起訴處分，並聲請本院以簡易判決處刑在案。則本
      件異議人之酒後駕車行為，係同時觸犯刑事法律及違反行
      政法上義務規定，且已經進行刑事訴追程序，自無行政罰
      法第26條第2 項所定「經不起訴處分或為無罪、免訴、不
      受理、不付審理之裁判確定」等情事，揆諸前開說明，自
      應優先依刑事法律處罰。從而，原處分機關依道路交通管
      理處罰條例第35條第1 項第1 款規定，裁處異議人罰鍰4
      萬5 千元、吊扣駕駛執照12個月及施以道路安全講習，就
      所裁處罰鍰部分，核與行政罰法第26條之規定有違，於法
      不合；至原處分機關裁處吊扣駕駛執照、施以道路安全講
      習部分，因該等處分係屬行政機關為達行政目的所為之罰
      鍰以外其他種類行政罰，且兼具維護公共秩序之作用，則
      原處分機關就此部分併予裁處，則無不合。又關於罰鍰部
      分應由原處分機關俟異議人受刑事追訴處罰之情形確定後
      ，參酌有無道路交通管理處罰條例第35條第8 項所定「經
      裁判確定處以之罰金低於本條例第92條第3 項（現行該條
      例已將此關於罰鍰基準部分移列至同條第4 項）所訂最低
      罰鍰基準規定者，應依本條例裁決繳納不足最低罰鍰」之
      情事，是否須另為適法之裁決，併此敘明。
  (二)、原處分機關援引交通部95年7 月17日交路字第0950006986
      號函釋，認「緩起訴乃附帶條件的不起訴處分，亦即是不
      起訴的一種」，而認應維持原裁處罰鍰之處分云云。惟按
      法官依據法律獨立審判，憲法第80條定有明文；且各機關
      依其職掌就有關法規為釋示之行政命令，法官於審判案件
      時，固可予以引用，但仍得依據法律，表示適當之不同見
      解，並不受其拘束（參照司法院大法官會議釋字第216 號
      解釋意旨）。是原處分機關所提前開函釋，與本院前揭見
      解不同，本院不受其拘束。況上開緩起訴處分業經檢察官
      予以撤銷，已如前述，原處分機關以前述理由而為裁決，
      亦有誤會，附此敘明。
五、綜上所述，異議人固有於前揭時間、地點，騎乘重型機車經
    測試檢定酒精濃度超過規定標準之違規行為，惟原處分機關
    在刑事訴追尚未實質終局確定前，逕依道路交通管理處罰條
    例第35條第1 項第1 款規定裁處異議人罰鍰4 萬5 千元部分
    ，顯與行政罰法第26條第1 項前段、第2 項之規定有違，於
    法不合。至於原處分機關依道路交通管理處罰條例第35條第
    1 項1 款、第24條第1 項第2 款規定裁處異議人吊扣駕駛執
    照12個月、施以道路交通安全講習部分，因屬行政罰法第26
    條第1 項但書及第2 條第1 款所稱之其他種類行政罰，兼具
    維護公共秩序之作用，為達此行政目的，尚無違反一事不二
    罰原則。從而，本件異議關於裁處罰鍰新臺幣4 萬5 千元部
    分為有理由，自應將原處分撤銷，自為裁定如主文第2 項所
    示。
據上論斷，應依道路交通管理處罰條例第87條第2 項，道路交通
事件處理辦法第19條，裁定如主文。
中    華    民    國    99    年    12    月    31    日
                  交通法庭  法  官  樊季康
以上正本證明與原本無異
如不服本裁定應於送達後5日內向本院提出抗告狀
                            書記官  陳秀慧
中    華    民    國   100    年    1     月    4     日

司法院資訊處製作；財團法人民間司法改革基金會備份。
